臺灣高等法院臺南分院刑事裁定
109年度聲字第1240號
聲  請  人  
即  被  告  方錦秀


上列聲請人即被告因違反銀行法等案件，經臺灣臺南地方法院中
華民國105年10月17日裁定扣押命令（105年度聲扣字第3 號），
聲請人聲請撤銷扣押命令，本院裁定如下：
    主  文
方錦秀於繳納擔保金新臺幣肆拾伍萬元後，撤銷臺灣臺南地方法
院105年度聲扣字第3號裁定中關於附件二編號116中華郵政股份
有限公司帳戶、附件四車輛（即0000-00、0000-00、000-0000、
000-0000號）之扣押命令。
其餘聲請駁回。
    理  由
一、聲請意旨略以：聲請人方錦秀因違反銀行法案件，前經臺灣
    臺南地方檢察署檢察官以共同吸金達新台幣（下同）42億多
    元，聲請原審對聲請人之財產予以扣押，並經原審以105年
    度聲扣字第3號裁定（下稱【扣押裁定】）附件二至五，扣
    押聲請人之金融帳戶存款債權（附件二）、不動產（附件三
    ）、車輛（附件四）等物。然聲請人上開違反銀行法案件，
    業經原審判決僅諭知犯罪所得180萬6000元沒收、追徵，與
    檢察官聲請扣押財產所指共同吸金42億多元已有不同，權衡
    國家司法權之有效行使，聲請人財產權受限制之程度，及刑
    事保全處分之適當性與必要性，須合乎比例原則；並特別請
    考量扣押裁定中：⒈附件二金融帳戶中郵局帳戶為家庭生活
    所用；⒉附件三㈤建物台南市○○○○街000巷00號不動產（即㈤土
    地編號3、建物編號4），幾以全額貸款購入，扣除抵押權所
    餘財產價值僅53萬元；⒊附件三㈤不動產建號編號2、3部分，
    坐落土地編號2持分為訴外人龔廣文所有；⒋附件四車輛部分
    ，其中一台已於裁定之前變賣，其餘均屬使用多年，並無殘
    值，更無繼續扣押之必要；因之，請准許提供擔保180萬600
    0元後，撤銷該扣押裁定。
二、臺灣高等檢察署臺南檢察分署檢察官以補充理由書意旨略以
    ：(一)以原判決所認定聲請人招攬下線投資人而獲取之財物
    或財產利益之金額為1億8060萬元之投資總額為基準，倘僅
    計算收取1個月為期之投資總額之3%，則不法利得即高達541
    萬8000元，遑論本件聲請人之下線投資人（本院按：即原判
    決附表六之一編號1至57）係按月收取紅利給付，紅利如從1
    03年間起迄105年間同案被告陳超群無法再支付利息予各投
    資人止，按月之月息1%計算為542萬7500元，按月息3%計算
    為1628萬2500元，已超過原判決所認定之不法利得180萬600
    0元；(二)聲請人所有之臺南市○區○○路0段00巷00號00樓之0
    房地（含臺南市○區○○路0段00號及同區○○路0號持分部分，
    即扣押裁定附件三之㈤編號1至3)，依105年間實價登錄查得
    該地附近之交易資料，估計市價約在623萬至759萬元間；(
    三)另其所有之臺南市○○區○○00街000巷00號房地(扣押裁定
    附件三之㈤編號4)，依105年間實價登錄查得該地附近之交易
    資料，估計市價約2333萬元，然該房地已經設定2280萬元之
    最高限額抵押權，所餘財產價值極低，僅有53萬元；又聲請
    人所有國瑞、福特六和、納智捷、BENZ汽車分別係101年、9
    4年、104年、103年出廠(扣押裁定附件四編號8至11)，均非
    新車，可供追徵之財產價值亦低；(四)扣押之銀行帳戶（扣
    押裁定附件二編號111至122)存款僅為54萬1189元，衡以上
    述所獲不法利得之可能範圍，仍可能超過180萬6000元或541
    萬8000元以上，應認聲請以提供180萬6000元之相對擔保後
    撤銷本件扣押裁定為無理由等語。
三、按得沒收或追徵之扣押物，法院或檢察官依所有人或權利人
    之聲請，認為適當者，得以裁定或命令定相當之擔保金，於
    繳納後，撤銷扣押，刑事訴訟法第142 條之1 第1 項定有明
    文。揆諸上開規定之立法理由略以：「得沒收或追徵之扣押
    物，如有作為其他利用之必要，如權衡命所有人或權利人繳
    納相當之擔保金，亦可達扣押之目的時，自應許所有人或權
    利人聲請以相當之擔保金，取代原物扣押」。 
四、查聲請人前因涉違反銀行法第29條第1項、第125條犯行、詐
    欺等案件，前經臺灣臺南地方檢察署檢察官以保全犯罪所得
    沒收之追徵為由，向臺灣臺南地方法院聲請扣押聲請人之財
    產，經臺灣臺南地方法院以105年度聲扣字第3號扣押裁定附
    件二至五，扣押聲請人之金融帳戶存款債權（附件二編號11
    1至122）、不動產（附件三編號㈤1至3土地、1至4建物）、
    車輛（附件四編號8至11），如【本裁定附表】編號一至十
    四所示，臺灣臺南地方檢察署檢察官並持前開扣押裁定，發
    函扣押聲請人之銀行債權、不動產、車輛，並予執行之結果
    等情，各如附表「地檢署執行函文」、「執行結果」欄所示
    ；嗣聲請人前揭所涉之違反銀行法案件，嗣經臺南地檢署檢
    察官起訴後，由臺灣臺南地方法院以107 年度金重訴字第5
    號於109年7月23日判決（下稱【原判決】），判處聲請人共
    同犯銀行法第125條第1項後段之非法經營收受存款業務罪，
    處有期徒刑7年8月，聲請人未扣案之犯罪所得180萬6千元，
    除應發還被害人或得請求損害賠償之人外，均沒收之，於全
    部或一部不能沒收或不宜執行沒收時，追徵其價額，現上訴
    由本院109年度金上重訴字第1382號案審理中等情，均經本
    院依職權調閱臺灣臺南地方法院105 年度聲扣字第3 號卷宗
    及前開偵審全卷查明，首堪認定。
五、茲審酌本案檢察官扣押上開不動產、帳戶、汽車，係為供保
    全將來對於聲請人不法犯罪所得之沒收或追徵之用，非作為
    保存證據之用，則聲請人聲請繳納足以保全將來對於犯罪所
    得沒收或追徵之擔保金後撤銷扣押，能達相同之目的，而無
    以扣押上開不動產及銀行帳戶作為唯一保全手段之必要，是
    其聲請，尚非無據。而參考原判決認定聲請人所獲取之不法
    所得為180萬6千元；經查：
(一)扣押裁定附件二金融帳戶中郵局帳戶（本裁定附表編號6）
    為家庭生活所用，經扣押時其內扣得401,715元；附件四車
    輛部分，即車號0000-00國瑞汽車（101年出廠）、0000-00
    福特六合（94年出廠）、000-0000納智捷（104年出廠）、0
    00-0000之MERCEDES-BENZ（103年出廠）等汽車，其中000-0
    000納智捷、000-0000之MERCEDES-BENZ汽車已於裁定之前過
    戶他人，第三人因善意取得，如附表執行結果所示；依汽車
    折舊年限為5年計算，5年後殘值最多為1成，本件未過戶之
    國瑞汽車、福特六合汽車自出廠年迄今，或近10年、或逾15
    年，殘值不宜以超過5萬元計算；依比例原則衡量，尚無不
    許等值擔保金代替之理。從而，爰裁定聲請人於繳納擔保金
    45萬元後，撤銷臺灣臺南地方法院105年度聲扣字第3號裁定
    中關於附件二編號116中華郵政股份有限公司帳戶、附件四
    車輛（即0000-00、0000-00、000-0000、000-0000號）之扣
    押命令，本院將於本裁定確定後，通知聲請人繳納上開擔保
    金，以利撤銷前揭扣押程序之執行，附此敘明。
(二)附件三之不動產，即土地三筆：⒈台南市○○段000地號、⒉台
    南市○○段000地號、⒊台南市○○段00000地號；及建物四筆：⒈
    台南市○○路○段00號（基地坐落前開⒈地號）、⒉台南市○○路0
    號（基地坐落前開⒉地號）、⒊台南市○○路○段00巷00號00樓
    之0（基地坐落前開⒉地號）、⒋台南市○○○○街000巷00號（基
    地坐落前開⒊地號）；然而，其一，前開建物⒋（含基地）、
    建物⒈至⒊（含基地）檢察官釋明之依實價登錄資料估計市價
    各約2333萬元、759萬元，經本院調閱臺灣臺南地方檢察署1
    05年度聲扣字第6號全卷查明；縱然其中建物⒋（含基地）經
    聲請人持向永豐銀行各貸款1770萬元及130萬元，共1900萬
    元，迄110年4月19日為止，仍有1446萬6908元、92萬3822元
    共約1539萬元尚未清償，有聲請人提出永豐銀行放款餘額證
    明2紙在卷（本院卷第435至437頁），僅清償貸款約361萬元
    ，依市價2333萬元，扣除其未清償餘額，仍有794萬元價值
    ，則前開建物（含基地）合計仍約有1550萬元價值；其二，
    檢察官主張不法犯罪所得甚或高達1628萬2500元，雖原判決
    僅認定180萬6千元，然為免於訴訟確定之前，不足扣押，無
    從擔保其犯罪所得，聲請人欲以180萬6千元擔保價值1550萬
    元之扣押不動產，顯非等值，依比例原則衡量，尚難許以此
    擔保金代替之理；其三，縱然聲請人以180萬6千元擔保及其
    他不動產價值解除前開建物⒋（含基地）之扣押，然以擔保
    金180萬6千元、其他建物⒈至⒊（含基地）價值約759萬元，
    合計約940萬元，仍不足擔保可能之犯罪所得1628萬2500元
    ；聲請人欲以180萬6千元供擔保解除附表三不動產之扣押，
    為無理由，應予駁回。
(三)至於其餘扣押命令部分，聲請人未特別陳明其理由，或未陳
    明以擔保金擔保，聲請人欲以180萬6千元供擔保解除此部分
    亦無理由，併予駁回。
五、依刑事訴訟法第220條、第142條之1第1項，裁定如主文。
中　　華　　民　　國　　110 　年　　4 　　月　　21  　日
                  刑事第四庭    審判長法  官  郭玫利
                                      法  官  陳金虎
                                      法  官  蔡廷宜
以上正本證明與原本無異。
如不服本裁定，應於收受本裁定後五日內向本院提出抗告狀。
　　　　　　　　　　　　　　　　　　　書記官  葉宥鈞　　
中　　華　　民　　國　　110 　年　　4 　　月　　21　　日

附表
編號 扣押裁定內容 地檢署執行函文 執行結果 一 臺灣銀行（扣押裁定附件二編號111） 臺灣臺南地方法院檢察署105年10月24日南檢文清樂105偵13836字第66050號函： 命於593,950,000元範圍內扣押。（105年度聲扣字第6號卷二第135-136頁） 臺灣銀行股份有限公司105年10月27日銀營乙字第10550158401號函： 方錦秀現無開戶，無從扣押。（105年度聲扣字第6號卷二第137頁） 二 合作金庫商業銀行開元分行（裁定附件二編號112） ①臺灣臺南地方法院檢察署105年10月24日南檢文清樂105偵13836字第66059號函： 　命於593,950,000元範圍內扣押。（105年度聲扣字第6號卷二第238-239頁） ②臺灣臺南地方法院檢察署105年12月13日南檢文清樂105偵13836字第77761號函： 　詢問實際扣押結果。（105年度聲扣字第6號卷二第308頁） ①未見第一次回函 ②合作金庫商業銀行開元分行105年12月29日合金開元字第1050004138號函： 　已扣押16,619元。（105年度聲扣字第6號卷二第309頁） 　 三 花旗（台灣）商業銀行（裁定附件二編號113） 臺灣臺南地方法院檢察署105年10月24日南檢文清樂105偵13836字第66045號函： 命於593,950,000元範圍內扣押。（105年度聲扣字第6號卷二第166-167頁） 花旗（台灣）商業銀行股份有限公司105年11月1日105政查字第0010261618號函： 已結清關戶。（105年度聲扣字第6號卷二第168-169頁） 四 臺灣中小企業銀行（裁定附件二編號114） 臺灣臺南地方法院檢察署105年10月24日南檢文清樂105偵13836字第66051號函： 命於593,950,000元範圍內扣押。（105年度聲扣字第6號卷二第194-195頁） 臺灣中小企業銀行國內作業中心105年11月1日105忠法查密字第35071號書函： 已扣押54,049元。（105年度聲扣字第6號卷二第196-197頁） 五 澎湖縣農會（裁定附件二編號115） 臺灣臺南地方法院檢察署105年10月24日南檢文清樂105偵13836字第66030號函： 命於593,950,000元範圍內扣押。（105年度聲扣字第6號卷二第119頁） 澎湖縣農會105年10月28日澎農信字第1050000864號函： 已扣押36,109元整。（105年度聲扣字第6號卷二第120頁） 六 中華郵政股份有限公司（裁定附件二編號116） 臺灣臺南地方法院檢察署105年10月24日南檢文清樂105偵13836字第66065號函： 命於593,950,000元範圍內扣押。（105年度聲扣字第6號卷二第275-276頁） 中華郵政股份有限公司105年11月1日儲字第1050194635號函： 已扣押401,715元。（105年度聲扣字第6號卷二第277-278頁） 七 聯邦商業銀行（裁定附件二編號117） ①臺灣臺南地方法院檢察署105年10月24日南檢文清樂105偵13836字第66037號函： 　命於593,950,000元範圍內扣押。（105年度聲扣字第6號卷二第136-137頁） ②臺灣臺南地方法院檢察署105年12月13日南檢文清樂105偵13836字第77758號函： 　詢問實際扣押結果。（105年度聲扣字第6號卷二第318頁） ①聯邦商業銀行業務管理部存款集中作業科105年10月28日聯業管(集)字第10510325620號函： 　已凍結帳戶。（105年度聲扣字第6號卷二第138頁） ②聯邦商業銀行業務管理部存款集中作業科105年12月13日聯業管(集)字第10510331997號函： 　已就方錦秀二個帳戶分別扣押74元、4,769元。（105年度聲扣字第6號卷二第319頁） 八 元大商業銀行（裁定附件二編號118） 臺灣臺南地方法院檢察署105年10月24日南檢文清樂105偵13836字第66055號函： 命於593,950,000元範圍內扣押。（105年度聲扣字第6號卷二第209-210頁） 元大商業銀行股份有限公司作業服務部105年11月3日元作服字第1050013759號函： 已扣押2,537元。（105年度聲扣字第6號卷二第211頁） 九 永豐商業銀行（裁定附件二編號119） ①臺灣臺南地方法院檢察署105年10月24日南檢文清樂105偵13836字第66049號函： 　命於593,950,000元範圍內扣押。（105年度聲扣字第6號卷二第132-133頁） ②臺灣臺南地方法院檢察署105年12月28日南檢文清樂105偵13836字第81295號函： 　否准永豐銀行暫時解除凍結之聲請。（105年度聲扣字第6號卷二第302頁） 永豐商業銀行作業處105年10月28日作心詢字第1051026136號函： 該帳戶為透支狀態。（105年度聲扣字第6號卷二第134頁） 十 玉山商業銀行（裁定附件二編號120） ①臺灣臺南地方法院檢察署105年10月24日南檢文清樂105偵13836字第66048號函： 　命於593,950,000元範圍內扣押。（105年度聲扣字第6號卷二第179-180頁） ②臺灣臺南地方法院檢察署105年12月13日南檢文清樂105偵13836字第77759號函： 　詢問實際扣押結果。（105年度聲扣字第6號卷二第305頁） ①玉山銀行存匯中心105年11月9日玉山個(存)字第1051026344號函： 　已凍結帳戶。（105年度聲扣字第6號卷二第181頁） ②玉山銀行存匯中心105年12月22日玉山個(存)字第1051215066號函： 　已扣押120元。（105年度聲扣字第6號卷二第306-307頁） 十一 星展（台灣）商業銀行東臺南分行（裁定附件二編號121） 臺灣臺南地方法院檢察署105年10月24日南檢文清樂105偵13836字第66044號函： 命於593,950,000元範圍內扣押。（105年度聲扣字第6號卷二第162-163頁） 星展（台灣）商業銀行資訊與營運處105年10月27日(105)星展帳發(扣)字第4164號函： 已扣得49,316元。（105年度聲扣字第6號卷二第164-165頁） 十二 台新國際商業銀行（裁定附件二編號122） 臺灣臺南地方法院檢察署105年10月24日南檢文清樂105偵13836字第66052號函： 命於593,950,000元範圍內扣押。（105年度聲扣字第6號卷二第199-200頁） 台新國際商業銀行105年10月28日台新作文字第10528885號函： 方錦秀於該行無存款帳戶往來。（105年度聲扣字第6號卷二第201頁） 十三 方錦秀所有之不動產（裁定附件三編號㈤） 土地三筆 ⒈台南市○○段0 00地號。 ⒉台南市○○段000地號。 ⒊台南市○○段00000地號。 建物四筆 ⒈台南市○○路○段00號（基地坐落前開⒈地號） ⒉台南市○○路0號。（基地坐落前開⒉地號） ⒊台南市○○路○段00巷00號00樓之0（基地坐落前開⒉地號） ⒋台南市○○○○街000巷00號（基地坐落前開⒊地號） 臺灣臺南地方法院檢察署105年10月24日南檢文清樂105偵13836字第66024號函： 命臺南地政事務所就方錦秀附表所示不動產暫停其移轉、轉讓、設定負擔或其他任何處分。（105年度聲扣字第6號卷二第88-89頁） 臺南市臺南地政事務所105年10月31日臺南地所登字第1050116917號函： 依地檢署函文照辦。（105年度聲扣字第6號卷二第90-103頁） 十四 方錦秀之0000-00、0000-00、000-0000、000-0000號車輛（裁定附件四編號8至11） 臺灣臺南地方法院檢察署105年10月24日南檢文清樂105偵13836字第66013號函： 命交通部公路總局嘉義區監理所臺南監理站就方錦秀之0000-00、0000-00、000-0000、000-0000號車輛為扣押登記，並禁止移轉、設定動產擔保交或其他權利登記。（105年度聲扣字第6號卷二第35頁） 交通部公路總局嘉義區監理所臺南監理105年10月28日嘉監南站字第1050166299號函： 就0000-00、0000-00號車輛，依地檢署函文照辦。惟000-0000、000-0000號車輛已過戶他人。（105年度聲扣字第6號卷二第36-41頁）